【裁判字號】    99,台上,1304
【裁判日期】    990715
【裁判案由】    給付佣金再審
【裁判全文】
最高法院民事判決            九十九年度台上字第一三○四號
上  訴  人  甲○○
訴訟代理人  陳純仁律師
被 上訴 人  協益電子股份有限公司
法定代理人  乙○○
訴訟代理人  黃三榮律師
            翁焌旻律師
上列當事人間請求給付佣金事件，上訴人對於中華民國九十九年
三月三十日台灣高等法院再審判決（九十九年度再字第六號），
提起上訴，本院判決如下：
    主  文
上訴駁回。
第三審訴訟費用由上訴人負擔。
    理  由
本件上訴人主張：訴外人即被上訴人前法定代理人陳啟發於民國
九十一年間得知伊及美國合夥人Simon Chou（即周維甡）曾帶領
美國 Cequent Towing Products, A TRIMAS Company（下稱美國
公司）之採購人員參觀我國工廠，欲購買汽車電子煞車控制器（
下稱系爭煞車器），遂要求伊介紹該美國公司向被上訴人購買產
品，兩造間乃依伊所提佣金計算之條件口頭成立仲介佣金契約。
嗣伊已提供被上訴人系爭煞車器之設計圖及樣品，引介、洽談、
參與該產品估價、報價之交易過程及辦理與美國公司各項聯繫、
談判工作，參加撰擬英文買賣合約，提供中譯文予被上訴人，並
五次自費帶領美國公司採購人員赴被上訴人工廠及其所屬大陸地
區之公司查看與系爭產品交易有關之設備等重要事項，自符合民
法第五百六十五條及第五百六十六條規定之居間契約要件。前訴
訟程序之原法院九十七年度上易字第九六號確定判決竟未衡量伊
整體之媒介及參與情況，逕認定伊所為非屬居間工作，兩造間並
無佣金之約定。即係適用民法第五百六十五條、第五百六十六條
規定顯有錯誤，亦顯然違背論理法則及經驗法則，爰依民事訴訟
法第四百九十六條第一項第一款規定，對之提起再審之訴，求為
：將台灣板橋地方法院九十五年度訴字第一○七○號判決及原法
院九十七年度上易字第九六號確定判決（下稱原確定判決）均廢
棄，並命被上訴人給付上訴人新台幣（下同）四百萬元，及其中
一百萬元自九十四年三月二日起、另一百萬元自九十七年三月二
十一日起、其餘二百萬元自九十七年八月二十日（即前訴訟程序
九十七年八月十九日言詞辯論意旨狀繕本送達翌日）起，均至清
償日止，按年息百分之五計付利息之判決（上訴人另依民事訴訟
法第四百九十六條第一項第十三款提起再審之訴部分，業經本院
以裁定駁回其對原法院裁定之抗告確定）。
被上訴人則以：上訴人對於原確定判決所為之指摘，顯係爭執該
確定判決認定事實錯誤，而非其適用法規顯有錯誤，不符民事訴
訟法第四百九十六條第一項第一款規定之要件；況原確定判決已
詳細調查證據及審認，亦無違反論理及經驗法則而適用法規顯有
錯誤之情事等語，資為抗辯。
原審以：按民事訴訟法第四百九十六條第一項第一款所謂適用法
規顯有錯誤者，固包含確定判決依其所認定之事實，適用法規顯
有錯誤，暨其認定事實，顯然違背論理及經驗法則之情形，但僅
漏未斟酌證據及單純認定事實錯誤，則不包含在內。查原確定判
決於審酌兩造之主張、證人乙○○、陳志明等人之陳述、系爭煞
車器交易全盤過程等全辯論意旨及調查證據之結果，依自由心證
判斷兩造間並無約定報酬，且無如不予報酬，上訴人即不為報告
訂約之機會或為訂約媒介之事實存在，因而認定兩造間之居間契
約不存在。則原確定判決不適用民法第五百六十五條及第五百六
十六條關於居間契約及報酬（佣金）之規定，自屬論理上所當然
，並無適用各該規定顯有錯誤之情事。上訴人雖又主張被上訴人
與美國公司完成系爭交易過程中上訴人曾積極居間參與，原確定
判決竟認定兩造間無居間契約，顯然違反論理及經驗法則云云，
然上訴人原為被上訴人公司之業務主管，於其離職後，將偶然得
悉訂約機會之訊息，提供予被上訴人，並居中傳遞，其動機究出
於舊識情誼，非以取得報酬為目的或為取得佣金報酬，按諸吾人
生活經驗，均屬可能。原確定判決於審酌全辯論意旨及被上訴人
實際出貨之價格較上訴人所主張為被上訴人爭取之價格為高，及
系爭交易之訂約時間為九十二年七月八日，而證人陳志明、乙○
○分別證稱：於九十二年二月起即與美國公司代表洽談，無透過
上訴人為任何磋商，或允諾給付上訴人報酬；初估價格時未要求
上訴人促成交易各等語，暨依上訴人所提出證人即被上訴人原法
定代理人陳啟發事後與上訴人之對話錄音中已表示兩造間並無佣
金契約等調查證據之結果，依自由心證判斷兩造間確無報酬約定
，且無如不予報酬，上訴人即不為報告訂約之機會或為訂約媒介
之客觀事實存在，難認原確定判決為此事實認定，係顯然違反論
理法則或經驗法則。至於上訴人稱原確定判決未調查、審酌上訴
人於前訴訟程序所提出，若產品價格較上訴人代擬之價格漲幅超
過十％者，被上訴人可以請求調高之證據（前訴訟程序原證六）
、以及被上訴人於大眾銀行之OBU 帳戶是否為真正、暨兩造曾在
國賓飯店協商若被上訴人虧本，上訴人願放棄佣金是否為真實、
且未依上訴人之聲請通知乙○○、姚思村、陳啟發等人作證各情
，即令為真實，亦為原確定判決是否漏未斟酌證物或判決理由不
備之問題，均為原確定判決具備法律所定之再審事由後，始得審
究之問題。上訴人對原確定判決，提起再審之訴，自屬無理由，
不應准許。為原審心證之所由得，因而駁回上訴人之再審之訴，
經核於法洵無違誤。上訴論旨猶執陳詞及原審未審酌Simon Chou
（即周維甡）與姚思村之證明書等，指摘原審採證、認事之職權
行使為違法，求予廢棄原判決，非有理由。
據上論結，本件上訴為無理由。依民事訴訟法第四百八十一條、
第四百四十九條第一項、第七十八條，判決如主文。
中    華    民    國  九十九  年    七    月   十五   日
                      最高法院民事第三庭
                          審判長法官  蘇  茂  秋
                                法官  李  慧  兒
                                法官  王  仁  貴
                                法官  張  宗  權
                                法官  高  孟  焄
本件正本證明與原本無異
                                      書  記  官
中    華    民    國  九十九  年    七    月  二十七  日
                                                      Ｅ

司法院資訊處製作；財團法人民間司法改革基金會備份。
